臺灣桃園地方法院民事判決
110年度婚字第499號
原      告  甲ＯＯ  
訴訟代理人  林契名律師
被      告  乙ＯＯ  
訴訟代理人  江曉俊律師
            湯凱立律師
上列當事人間確認離婚無效事件，本院於民國111 年1 月17日言
詞辯論終結，判決如下：
    主      文
確認兩造於民國一百零八年五月十三日所辦理之離婚登記無效。
訴訟費用由被告負擔。
    事實及理由
壹、程序方面：
　　按確認法律關係之訴，非原告有即受確認判決之法律上利益
    者，不得提起，民事訴訟法第247 條第1 項前段定有明文。
    而所謂即受確認判決之法律上利益，係指因法律關係之存否
    不明確，致原告在私法上之地位有受侵害之危險，而此項危
    險得以對於被告之確認判決除去之者而言，故確認法律關係
    成立或不成立之訴，苟具備前開要件，即得謂有即受確認判
    決之法律上利益（最高法院42年台上字第1031號判例意旨參
    照）。原告主張兩造於民國108 年5 月13 日所為離婚登記
    不符法律規定之要件，婚姻關係仍存在，惟戶政機關已為兩
    造離婚之登記，是兩造間就婚姻關係是否存在即屬不明確，
    致原告法律上地位處於不安定之狀態，而得以本件確認判決
    將之除去，揆諸前揭規定及說明，原告訴請確認兩造婚姻關
    係存在，有即受確認判決之法律上利益。
貳、實體事項：
一、原告主張略以：兩造為夫妻關係，於108年5 月13日簽署離
    婚協議（下稱系爭離婚協議）時，證人丙○○、丁○○並未在場
    親自見聞，亦未事後向兩造確認有無離婚真意，應認兩造離
    婚協議登記及協議。並聲明：如主文第1 項所示。
二、被告則以：因原告於婚姻期間與第三人交往並發生性行為，
    經被告查知後，原告同意離婚，兩造遂於108年5月8日在原
    告之住處即桃園市○鎮區○○街00巷00弄0號，在兩造及雙方父
    母、原告胞姐及律師等人見證下討論離婚事宜，當場簽訂第
    一份離婚協議書，其後，原告詢問可否更多探視子女之時間
    ，被告本於良善原則遂應允之，兩造遂於同年月13日復在被
    告住處即桃園市○鎮區○○街00巷00號3樓再次討論離婚協議內
    容，繕打列印完成後，兩造一同至原告大姊丙○○及被告同學
    住處丁○○住處邀其等擔任離婚證人，並簽訂系爭離婚協議書
    ，原告提出本件確認離婚無效訴訟乃因原告不願履行系爭離
    婚協議第五條之過戶不動產內容，欲藉由確認離婚無效而規
    避移轉義務，證人丙○○、丁○○已經確認兩造離婚真意，故兩
    造離婚有效。並聲明：原告之訴駁回。
三、經查，原告主張兩造於於108 年5月13 日協議離婚，並向戶
    政事務所辦理離婚登記等情，業據原告提出離婚協議書（見
    本院卷第9 頁至第10 頁），且為被告不爭執，復經本院依
    職權向桃園○○○○○○○○○調閱兩造之離婚登記資料核閱無訛（
    見本院卷第33頁至第36頁），自堪信為真實。
四、本院之判斷：
  ㈠按兩願離婚，應以書面為之，有二人以上證人之簽名並應向
    戶政機關為離婚之登記，民法第1050條定有明文。又民法第
    1050條所謂二人以上證人之簽名，固不限於作成離婚證書時
    為之，亦不限於協議離婚時在場之人，始得為證人，然究難
    謂非親見或親聞雙方當事人確有離婚真意之人，亦得為證人
    。復按法律行為，不依法定方式者，無效，民法第73條前段
    亦有明文。從而，兩願離婚者，應以書面為之，並經2 人以
    上證人之簽名並向戶政機關為離婚登記，此為離婚之法定方
    式，而2 人以上之證人，必須親見、親聞夫妻雙方均有離婚
    之真意及合意，並簽名於書面上，倘未依該法定方式為之，
    則兩願離婚即屬無效。
  ㈡原告主張系爭離婚協議之證人丙○○、丁○○並未與兩造確認離
    婚真意等節，經證人丙○○到庭證述：原告是我弟弟，系爭離
    婚協議的簽名是我簽的，當時原告打電話給我說有東西要我
    幫忙簽名，我簽名時知道就是離婚協議書，但沒有跟
　　弟弟或被告確認他們的想法，想說他們都是成年人，所以就
    沒有問等語；證人丁○○則證稱：系爭離婚協議是我簽的，當
    時是被告打電話給我請我簽，當天簽系爭協議時是原告開車
    載被告來我家找我，因為之前他們有簽過第一份離婚協議，
    我有問被告第二份協議之更改處為何，稍微看過內容就簽名
    了。我當時有在車外詢問他們是否真的要離婚，他們都說是
    ，但我沒有單獨跟原告確認。一開始我詢問時他們雙方時，
    也不確定原告有沒有聽到我的問題等語（見本院卷第40至43
    頁），是證人丁○○於簽署系爭離婚協議時是否有確定原告離
    婚之真意尚且未明，至少證人丙○○則並未親身確認雙方離婚
    之真意，則兩造間離婚協議既然違背前開法定方式，應屬無
    效，兩造間之婚姻關係仍屬存在，是原告訴請確認兩造於10
    8 年5 月13 日所為離婚登記無效，為有理由，應予准許。
五、本件事證已臻明確，兩造其餘攻擊防禦方法及舉證，均核與
    本件判決結果不生影響，爰不一一贅述，附此敘明。
六、據上論結，本件原告之訴為有理由，依家事事件法第51條，
    民事訴訟法第78條，判決如主文。
中　　華　　民　　國　　111 　年　　2 　　月　　14　　日
                  家事庭  法　官　黃裕民
正本係照原本作成。　　　　　　　　　
如對本判決上訴，須於判決送達後二十日內向本院提出上訴狀。
中　　華　　民　　國　　111 　年　　2 　　月　　14　　日
　　　　　　　　　        書記官  趙佳瑜